【裁判字號】    99,訴,1163
【裁判日期】    991029
【裁判案由】    塗消所有權移轉登記
【裁判全文】
臺灣高雄地方法院民事判決              99年度訴字第1163號
原      告  臺灣中小企業銀行股份有限公司
法定代理人  丁○○
訴訟代理人  丙○○
被      告  乙○○
            甲○○
上  一  人
訴訟代理人  蔡建賢律師
上列當事人間請求塗銷所有權移轉登記事件，本院於民國99年10
月19日言詞辯論終結，判決如下：
    主  文
原告之訴駁回。
訴訟費用由原告負擔。
    事實及理由
一、查被告乙○○（下稱乙○○）受合法通知，無正當理由未於
    言詞辯論期日到場，核無民事訴訟法第386 條各款所列之情
    形，爰依原告之聲請，由其一造辯論而為判決。合先敘明。
二、原告主張：訴外人富百利實業有限公司（下稱富百利公司）
    於民國96年6 月23日向伊借款，另於97年6 月30日以契據條
    款變更契約，邀同乙○○為連帶保證人，計借款新臺幣（下
    同）400 萬元，惟借款債務僅還款至99年2 月15日，依雙方
    授信約定書及流通服務業優惠貸款契約相關約定，本件借款
    視為全部到期，乙○○應連帶負擔尚欠本金279 萬元及其利
    息、違約金之清償責任。詎乙○○為免個人之財產因其所負
    之連帶責任而受到拖累，竟於98年8 月26日與被告甲○○（
    下稱甲○○），即乙○○之妻妹，以通謀虛偽買賣之意思表
    示或係基於詐害伊債權之意思，將坐落高雄縣橋頭鄉○○段
    1130地號土地，面積374.14平方公尺，應有部分5/12（下稱
    系爭土地），移轉登記予甲○○。爰依民法第87條、第242
    條或依民法第244 條之規定，訴請確認無效或撤銷系爭土地
    買賣行為而提起本件訴訟等語。並聲明：(一)先位部分：1.確
    認被告間就系爭土地於98年8 月26日所為之買賣關係及99年
    1 月8 日之所有權移轉關係不存在。2.甲○○就系爭房地所
    為之所有權移轉登記應予塗銷，並回復登記為乙○○所有。
    (二)備位部分：1.被告間就系爭土地於98年8 月26日以買賣為
    原因之債權行為及高雄縣岡山地政事務所98年12月30日岡資
    地字第79180 號收件字號所為之所有權移轉登記之物權行為
    均撤銷。2.甲○○就系爭房地所為之所有權移轉登記應予塗
    銷，並回復登記為乙○○所有。
二、甲○○則以：乙○○於98年7 月間，為籌錢償還其子即訴外
    人凌文聰（下稱凌文聰）之債務，將其所有系爭土地與同段
    1129、783 等地號土地之應有部分作價270 萬元出售予渠，
    雙方於98年7 月25日簽立買賣契約書，渠依約已於98年10月
    1 日支付價款完畢，其中98年7 月25日定金20萬元，以現金
    交付；第2 、3 期款各130 萬元及100 萬元，以支票4 紙交
    付；尾款20萬元則於98年10月1 日以現金交付，而乙○○亦
    於99年1 月8 日將上揭土地之應有部分移轉登記予渠完畢。
    被告間就上揭土地所有權之應有部分係依法基於買賣契約所
    為移轉，並無任何虛偽或不實之情形，更非無償移轉行為，
    遺產及贈與稅法第5 條有關2 親等以內親屬間財產移轉以贈
    與論之規定，係行政法上為減輕稅捐機關就稅負徵收之舉證
    責任，乃公法上舉證責任推定之規定，與民法無關，原告援
    引公法上舉證推定之規定，顯有誤用法令之違法，故本件原
    告之訴無理由，應予駁回等語，資為抗辯，並聲明：駁回原
    告之訴。
三、乙○○未於言詞辯論期日到場，據其提出書狀記載：其子凌
    文聰因公司對外負債甚多，其除為凌文聰向原告舉債擔任連
    帶保證人外，尚為凌文聰清償多起債務。98年間凌文聰被債
    權人挾持暴力討債，98年6 、7 月間，又有凌文聰之債權人
    陸續上門討債，被告遂於於98年7 月間，為籌錢償還凌文聰
    之債務，而將系爭土地及同段1129、783 等地號土地一併作
    價270 萬元出售予甲○○，並無虛假詐欺行為，應駁回原告
    之訴等語置辯。並聲明：駁回原告之訴。
四、兩造間之不爭執事項：
  (一)被告間就系爭土地於98年7 月25日成立買賣契約。
  (二)被告申請高雄縣岡山地政事務所98年12月30日岡資地字第79
    180 號收件字號，就系爭土地已完成所有權移轉登記，現仍
    登記甲○○為所有權人。
  (三)乙○○為富百利公司借款擔任連帶保證人，嗣於系爭土地移
    轉登記時，尚欠原告借款本金279 萬元及利息、違約金尚未
    清償。
五、按債務人所為之有償行為，於行為時明知有損害於債權人之
    權利者，以受益人於受益時亦知其情事者為限，債權人得聲
    請法院撤銷之。債權人聲請法院撤銷時，得並聲請命受益人
    或轉得人回復原狀。但轉得人於轉得時不知有撤銷原因者，
    不在此限；前述撤銷權，自債權人知有撤銷原因時起，1 年
    間不行使，或自行為時起經過10年而消滅，民法第244 條第
    2 項、第4 項、第245 條分別定有明文。經查：被告間係於
    99年1 月8 日以買賣為登記原因，將系爭土地之所有權於同
    年月16日辦理移轉登記為甲○○所有乙節，有原告提出之系
    爭土地之土地登記第二類謄本（部分）在卷（見卷宗頁11）
    可稽，而原告於99年6 月8 日提起本件訴訟，尚未逾民法第
    245 條所定之除斥期間，先此敘明。
六、兩造間之爭點厥為：(一)被告間就系爭土地所為之買賣契約及
    移轉登記行為，是否係以通謀虛偽意思表示為之？(二)如否，
    則被告間就系爭土地所為之債權行為及物權行為，是否有害
    於原告之借款債權？茲析述如次。
七、被告間就系爭土地所為之買賣契約及移轉登記行為，是否係
    以通謀虛偽意思表示為之？
  (一)查原告主張前揭有關被告間通謀虛偽成立買賣契約云云，固
    據提出流通服務業優惠貸款契約、借據、契據條款變更契約
    、授信約定書、繳息明細、土地登記第二類謄本（部分）、
    異動索引（見卷宗頁5 至12）、授信條件變更申請書（見卷
    宗頁68、70）等為證，並聲請就被告所提出之4 紙支票函詢
    各該銀行之發票原因及提示人等情（見99年7 月6 日民事準
    備書狀暨聲請調查證據狀，卷宗頁66）惟為被告分別執以前
    詞否認置辯，並提出不動產買賣契約書、支票4 紙（以上見
    卷宗頁42至45）、乙○○橋頭鄉農會活期儲蓄存款存摺明細
    （見卷宗頁62至63）等為證。
  (二)按「當事人主張有利於己之事實者，就其事實有舉證之責任
    。」民事訴訟法第277 條前段定有明文；民法第87條第1 項
    所謂通謀虛偽意思表示，乃指表意人與相對人互相故意為非
    真意之意思表示而言，故相對人不僅須知表意人非真意，並
    須就表意人非真意之表示相與為非真意之合意，始為相當，
    若僅一方無欲為其意思表示所拘束之意，而表示與真意不符
    之意思者，尚不能指為通謀而為虛偽意思表示，在贈與或買
    賣契約，亦不能僅因契約當事人間有特殊親誼關係或價金之
    交付不實，即謂該贈與或買賣係通謀虛偽成立。是原告主張
    被告間通謀而為系爭土地之虛偽買賣及所有權移轉登記等行
    為，自應先就此項事實負舉證之責。
  (三)然細繹原告所提出之上開證據資料，充其量僅能證明伊之借
    款債權存在，以及系爭土地所有權移轉登記等情形，對於被
    告間就系爭房地之買賣有何通謀虛偽意思表示存在之事實，
    則未能證明。
  (四)至原告聲請函詢調查部分，華南商業銀行大昌分行於99年7
    月22日以華昌字第990188號函檢附「本行支票」票據影像報
    表2 份說明，均於98年8 月28日，由橋頭鄉農會提示付款（
    見卷宗頁94至96），經檢視該2 紙核與甲○○所提出相符之
    「本行支票」（見卷宗頁44）以觀，受款人均為甲○○，背
    面則由甲○○背書後，再由乙○○背書委託橋頭鄉農會信用
    部取款；彰化商業銀行新興分行於99年8 月16日以彰新興字
    第99 1862 號函檢附匯款申請書、本行支票申請書代收入傳
    票、支票正反面等（見卷宗頁107 至110 ）說明，係由訴外
    人王秋美（下稱王秋美）以轉帳方式所開立，再由乙○○提
    示領取存入橋頭鄉農會帳戶；中國信託商業銀行股份有限公
    司於99年8 月17日以中信銀字第09922271209076號函檢附臺
    幣存提交易憑證、支票正反面等（見卷宗頁118 至120 ）說
    明，係由王秋美申請簽發受款人為甲○○，嗣於98年8 月31
    日由橋頭鄉農會兌領，而王秋美為甲○○之姊姊乙節，亦為
    兩造所不爭執（見99年8 月31日言詞辯論筆錄，卷宗頁124
    ），並為甲○○辯以：渠資金不夠，始由王秋美幫忙出資等
    語（見卷宗頁124 至125 ），以證明渠買受系爭土地之資金
    來源。
  (五)再者，雖經本院依職權調取系爭土地申辦買賣所有權移轉登
    記申請書等附件（見卷宗頁25至33）以觀，被告間就系爭土
    地所有權移轉登記申請時曾檢附贈與稅繳清證明書，惟此乃
    稅捐稽徵機關依遺產及贈與稅法第5 條第6 款前段有關2 親
    等以內親屬間財產之買賣，以贈與論之規定，按同法第41條
    規定發給，究其實際，為財稅行政上為減輕稅捐稽徵機關就
    稅賦來源之舉證責任，倒置由納稅義務人負擔之規定，委與
    私權之認定無涉，此觀諸同法第5 條第6 款但書規定即明。
    是被告間就系爭土地之買賣既已證明價金之資金流向，益徵
    該紙贈與稅繳清證明書不足為被告間有通謀虛偽買賣系爭土
    地之證明。
  (六)至縱認王秋美與甲○○為姊妹關係，甲○○復為乙○○之妻
    妹，被告間與王秋美雖有姻親、血親關係存在，惟渠等既已
    證明系爭土地買賣價金之資金流向，而原告就被告間通謀虛
    偽買賣系爭房地之事實，迄未能舉證以實其說，徒以被告間
    存有姻親關係而逕謂確有通謀虛偽買賣系爭土地之事實，殊
    無足採。
  (七)職是之故，原告依民法第242 條、第87條等規定，先位訴請
    確認被告間就系爭房地之買賣關係不存在，以及代位乙○○
    訴請甲○○塗銷系爭土地所有權移轉登記等情，胥無理由，
    應予駁回。
八、被告間就系爭土地所為之債權行為及物權行為，是否有害
    於原告之借款債權？
  (一)按債務人所有之財產，除對於特定債權人設有擔保物權外，
    應為一切債務之總擔保，故債務人明知其財產不足清償一切
    債務，而竟將財產出賣於人，及受益人於受益時亦知其情事
    者，債權人即得依民法第244 條第2 項之規定，聲請法院撤
    銷；次按民法第244 條第2 項規定，須上訴人於受益時亦明
    知有損害債權人之權利者，方得撤銷，此項撤銷權之效力，
    不特及於債權行為，即物權行為亦無例外（最高法院48年臺
    上字第1750號、60年臺上字第3795號判例要旨參照）。又按
    當事人主張有利於己之事實者，就其事實有舉證之責任，民
    事訴訟法第277 條前段定有明文，先予敘明。
  (二)查乙○○對被原告既應負借款之連帶債務，自應償還借款；
    而乙○○辯稱：渠為籌錢償還凌文聰之債務，將系爭土地及
    同段1129、783 等地號土地之應有部分出賣予甲○○，並將
    所得價金按凌文聰之債權人債權額比例清償等語（見99年8
    月30日民事陳報狀，卷宗頁128 ），足徵乙○○於系爭土地
    所有權移轉登記前即知悉原告之借款債權，且系爭土地出賣
    後，亦未以渠所收取之價金向原告清償，即難謂非明知有害
    於原告之債權；另觀諸依職權調查乙○○於98年度財產所得
    資料，雖無其他財產，惟尚有自中華郵政股份有限公司橋頭
    郵局給付總額19,395元之利息所得，有稅務電子閘門財產所
    得調件明細表附卷（見卷宗頁51）足憑，還原渠在橋頭郵局
    之存款金額，仍不足以清償對原告之借款債務，故乙○○此
    部分抗辯無害於原告之債權云云，顯不可採。
  (三)至甲○○乃有償取得系爭土地之所有權，悉如前述，且乙○
    ○所有之系爭土地乃係與他人分別共有，乙○○之應有部分
    僅為5/12，衡諸常情，以一般鄉村區之乙種建築用地（見卷
    宗頁11、47之土地登記第二類謄本（部分））而言，分別共
    有人之應有部分出賣時，他共有人可能主張優先購買權，縱
    使出賣予其他非共有人者，因仍維持分別共有之情形，故日
    後在使用、收益上亦易受到限制，欲順利出賣之難度頗高。
    準此，甲○○以相當之對價取得系爭土地，即無受益而使債
    務人乙○○減少清償能力之可言。
  (四)此外，原告迄未舉證甲○○知有損害債權人即原告權利之事
    實，倘徒以主張被告間為姻親關係，遽以推論甲○○知有損
    害債權人權利之事，不免稍嫌速斷，故原告此部分主張，尚
    無足取。
九、綜上所述，原告不能舉證證明被告間就系爭土地買賣有通謀
    虛偽意思表示存在，且無法證明甲○○知有損害債權人之權
    利。從而，原告先位訴請依民法第242 條、第87條等規定，
    確認被告間之買賣關係不存在，暨甲○○應塗銷系爭土地之
    所有權移轉登記，以及備位訴請撤銷被告間就系爭土地之買
    賣行為及所有權移轉行為，暨甲○○應塗銷系爭土地之所有
    權移轉登記，咸認為無理由，均應予駁回。
十、本判決之基礎已臻明確，原告另提出坐落高雄縣橋頭鄉○○
    段1201、1202等地號土地登記第二類謄本（部分）暨異動索
    引、同鄉○○段783 、1129等地號土地登記第二類謄本（地
    號全部）暨異動索引等影本（見卷宗頁73至86）；並聲請向
    橋頭鄉農會函查乙○○之活期儲蓄存款帳戶於98年9 月18日
    存入票據金額300 萬元之發票人何人；並聲請命乙○○說明
    其在橋頭鄉農會之上開帳戶分別於98年9 月2 日、3 日、25
    日10月5 日分別提領之120 萬元、110 萬元、200 萬元、10
    0 萬元之用途、交付何人受領等（見99年7 月6 日民事準備
    書狀暨聲請調查證據狀，卷宗頁66至67）云云，既未釋明各
    該調查證據之待證事項，且經核咸與本件無關，殊無調查必
    要；矧法院斷無浪費寶貴之有限國家資源，僅憑原告無關本
    件事實認定之隻字片語，為其為本案訴訟以外之商業調查，
    附此敘明。
據上論結，本件原告之訴為無理由，依民事訴訟法第385 條第1
項前段、第78條，判決如主文。
中    華    民    國    99    年    10    月    29    日
                  民事第二庭  法  官  劉定安
正本係照原本作成。
如不服本判決，應於送達後20日內，向本院提出上訴狀並表明上
訴理由，如於本判決送達前提起上訴者，應於判決送達後10日內
補提上訴理由書（須附繕本）。
如委任律師提起上訴者，應一併繳納上訴審裁判費。
中    華    民    國    99    年    10    月    29    日
                              書記官  林秀敏

司法院資訊處製作；財團法人民間司法改革基金會備份。
